【裁判字號】    98,訴,1118
【裁判日期】    990406
【裁判案由】    偽造有價證券等
【裁判全文】
臺灣桃園地方法院刑事判決              98年度訴字第1118號
公  訴  人  臺灣桃園地方法院檢察署檢察官
被      告  丁○○
指定辯護人  本院公設辯護人彭詩雯
上列被告因偽造有價證券等案件，經檢察官提起公訴（97年度偵
緝字第1673 號），本院判決如下：
    主  文
丁○○收受贓物，累犯，處有期徒刑肆月，如易科罰金，以新臺
幣壹仟元折算壹日。
丁○○被訴行使偽造有價證券部分無罪。
    事  實
一、丁○○前於民國91年間因竊盜案件，經本院以91年度易字第
    254 號判決判處有期徒刑2 年，並強制工作3 年確定，甫於
    96年6 月18日縮刑期滿執行完畢。竟仍不知悔改，明知真實
    姓名年籍不詳自稱「邱雲星」之成年男子，於96年9 月間，
    在桃園縣中壢市某處所交付支票號碼BB0000000 號、付款人
    世華聯合商業銀行光復分行、發票日97年1 月30日、票面金
    額新臺幣（下同）15萬元、發票人陳建昌之支票1 紙係來路
    不明之贓物（該紙支票係丙○○所有，於不詳時間，在其位
    於臺北市○○○路住處遺失，嗣由不詳姓名之人偽刻「陳建
    昌」之印章，蓋印在上開支票之發票人欄，並填具上開發票
    日及票面金額，下稱系爭支票），然不知該紙支票上填載之
    發票日期、金額及發票人印文係屬偽造（所涉行使偽造有價
    證券部分，詳如後述），竟基於收受贓物之犯意加以收受。
    丁○○取得系爭支票後，因故又交付予不知情之甲○○，甲○○嗣再轉交予不知情之乙○○，由乙○○於97年1 月30日
    持該紙支票至世華聯合商業銀行光復分行提示而行使（甲○○、乙○○均未據起訴），嗣經該銀行發現系爭支票係屬偽
    造，乃通知丙○○，丙○○始查知其上開票號之支票連同整
    本空白支票均遺失，旋於97年2 月1 日報警處理，再陸續查
    悉上情。
二、案經臺北市政府警察局大同分局報告臺灣臺北地方法院檢察
    署檢察官呈請臺灣高等法院檢察署檢察長令轉臺灣桃園地方
    法院檢察署檢察官偵查起訴。
    理  由
甲、程序部分：
一、按被告以外之人於審判外之言詞或書面陳述，除法律有規定
    者外，不得作為證據。又被告以外之人於審判外之陳述，雖
    不符前4 條之規定，而經當事人於審判程序同意作為證據，
    法院審酌該言詞陳述或書面陳述作成時之情況，認為適當者
    ，亦得為證據。當事人、代理人或辯護人於法院調查證據時
    ，知有第159 條第1 項不得為證據之情形，而未於言詞辯論
    終結前聲明異議者，視為有前項同意，刑事訴訟法第159 條
    第1 項、第159 條之5 分別定有明文。查證人甲○○、乙○○、丙○○於警詢中所為之陳述，固係審判外之陳述而屬傳
    聞證據，惟被告就上開審判外之陳述，於本院審理中，知有
    該項證據，未曾於言詞辯論終結前聲明異議，而本院審酌該
    證人陳述作成時之情況，並無違法取證及證明力過低之瑕疵
    ，亦認以之作為證據為適當，依前揭規定說明，自有證據能
    力。
二、次按被告以外之人於偵查中向檢察官所為之陳述，除顯有不
    可信之情況者外，得為證據，刑事訴訟法第159 條之1 第2
    項定有明文。因檢察官代表國家偵查犯罪時，原則上均能遵
    守法定程式，且被告以外之人如有具結能力，仍應依法具結
    ，以擔保其係據實陳述，故規定「除顯有不可信之情況者外
    」，得為證據（最高法院93年度臺上字第2397號判決意旨參
    照）。查證人甲○○、丙○○既於偵查中同意具結而為證述
    ，有證人結文可證，依現存證據亦查無顯不可信情況，依上
    說明，證人甲○○、丙○○於檢察官偵查中所為證述自有證
    據能力。
三、又本案認定事實所引用之文書證據，並無證據證明係公務員
    違背法定程式所取得，亦無刑事訴訟法第159 條之4 之顯有
    不可信之情況與不得作為證據之情形。本院斟酌本案卷內之
    證據並非非法取得，亦無證明力明顯過低之情形，且經本院
    於審判期日依法進行證據之調查、辯論，被告於訴訟上之程
    序權即已受保障，故前揭各該證據，均得採為證據，合先敘
    明。
乙、實體部分：
壹、有罪部分：
一、訊據被告丁○○固坦承有於上開時、地，收受「邱雲星」所
    交付之系爭支票，並將系爭支票交付予甲○○等情不諱，惟
    矢口否認有何收受贓物之犯行，辯稱：系爭支票係「邱雲星
    」為清償欠伊15萬元債務所交付，不知系爭支票係贓物云云
    。經查：
（一）系爭支票係丙○○於88年間向世華聯合商業銀行光復分行
      所申請整本空白支票之其中1 張支票，然整本空白支票於
      不詳時間原置於其位於臺北市○○○路住處遺失，嗣由不
      詳姓名之人偽刻「陳建昌」之印章，蓋印在系爭支票之發
      票人欄位，並填具發票日97年1 月30日及票面金額15萬元
      ，由被告丁○○交付予甲○○，甲○○再交予乙○○，由
      乙○○於97年1 月30日持至世華聯合商業銀行光復分行提
      示而行使，經銀行發現系爭支票係屬偽造，通知丙○○，
      丙○○始查知其上開票號之支票連同整本空白支票均遺失
      ，旋於97年2 月1 日報警處理等情，業據證人丙○○、甲○○、乙○○於警詢、偵查及本院審理時證述明確（見臺
      灣臺北地方法院檢察署97年度偵字第8664號卷第6 頁至第
      10頁、第26頁至第28頁、本院卷第39頁、第41頁至第48頁
      ），並為被告所不爭執，復有報案三聯單、臺北市政府警
      察局大同分局受理案件紀錄表及系爭支票影本各1 紙在卷
      可參（見臺灣臺北地方法院檢察署97年度偵字第8664號卷
      第14頁至第16頁），足認系爭支票確係他人犯財產性犯罪
      所得之贓物無疑。
（二）被告丁○○雖以前詞置辯。惟查，被告於偵查初始供稱借
      予「邱雲星」之15萬元，係向伊母親借得云云（見臺灣臺
      北地方法院檢察署97年度偵字第8664號卷第28頁），嗣後
      又改稱係向甲○○所借得云云（見臺灣桃園地方法院檢察
      署97年度偵緝字第1673號卷第28頁），被告所指借款15萬
      元予邱雲星之款項來源前後不一，其所辯有借款15萬元予
      「邱雲星」一節，已難採信。且被告亦自承：「借錢予邱
      雲星並未簽寫借據」、「96年8 、9 月間我一直找不到工
      作，平日係以撿拾紙箱、寶特瓶等資源回收物品變賣維生
      ，平均每日收入僅幾十元至100 元間，不知道邱雲星之真
      實姓名年籍，亦不知邱雲星之住處及聯絡方式。」等語（
      見本院卷第170 頁至第171 頁），足見被告與「邱雲星」
      之交情尚淺，且被告於96年6 月19日因竊盜案件執行完畢
      出監，工作不順，以撿拾資源回收變賣維生，生活拮据，
      卻在未簽立任何借據之情形下，冒然向他人調借15萬元現
      金轉借予真實姓名年籍、住所、聯絡方式等資料均不詳之
      「邱雲星」，而非用以改善自身之生活，亦與常情有違。
      再又果如被告所辯，系爭支票係邱雲星交付予伊，作為還
      款之用云云，衡情其對「邱雲星」所交付之還款支票是否
      能如期兌現，理當更加謹慎及重視，而應要求發票人及「
      邱雲星」背書，豈會如被告所供並未要求背書之理？再又
      「邱雲星」倘確因急需用錢，而向被告借支15萬元，何以
      在半個月之內即持15萬元支票還款？在在均悖離常情至極
      。被告所辯該紙支票係「邱雲星」持以償還其借款之用云
      云，不可採信。依此情狀，更見「邱雲星」所交付系爭支
      票當係竊取或侵占他人遺失物所得財物，自屬贓物無訛，
      此為一般常情，被告豈能諉為不知？被告前開所辯顯係畏
      罪卸責之詞，委無足採，其有收受贓物之故意及行為至明
      ，事證明確，被告收受贓物之犯行洵堪認定，應依法論科
      。
三、核被告丁○○所為，係犯刑法第349 條第1 項之收受贓物罪
    。又被告有如事實欄所載之犯罪科刑紀錄及執行情形，有卷
    附臺灣高等法院被告前案紀錄表可按，其受徒刑之執行完畢
    後，5 年以內故意再犯本件有期徒刑以上之罪，為累犯，應
    依刑法第47條第1 項規定加重其刑。爰審酌被告所收受贓物
    之價值、被害人因此所生危害程度，併其犯罪之動機、目的
    、手段、犯後否認犯行，未見悔意等一切情狀，量處如主文
    所示之刑，並諭知易科罰金之折算標準。
貳、無罪部分：
一、公訴意旨另以：被告丁○○明知「邱雲星」所交付之系爭支
    票係偽造之票據，竟仍基於行使偽造有價證券之犯意，在桃
    園縣中壢市某公園，將上開支票透過真實姓名年籍不詳綽號
    「張阿貴」之成年男子交付甲○○而行使之，甲○○又將系
    爭支票交由乙○○提示而未獲兌現，因認被告丁○○涉犯刑
    法第201 條2 項之行使偽造有價證券罪嫌云云。
二、按犯罪事實應依證據認定之，無證據不得認定犯罪事實；檢
    察官就被告犯罪事實，應負舉證責任，並指出證明之方法；
    又不能證明被告犯罪者應諭知無罪之判決，刑事訴訟法第15
    4 條、第161 條第1 項、第301 條第1 項分別定有明文。因
    此，檢察官對於起訴之犯罪事實，應負提出證據及說服之實
    質舉證責任。再刑事訴訟法上所謂認定犯罪事實之證據，係
    指足以證明被告確有犯罪行為之積極證據而言，該項證據必
    須適合於被告犯罪事實之認定，始得採為斷罪之資料；如未
    能發現相當證據，或證據不足以證明，自不能以推測或擬制
    之方法，以為裁判基礎；而認定犯罪事實所憑之證據，無論
    係直接證據或間接證據，其為訴訟上之證明，須於通常一般
    人均不致有所懷疑，而得確信其為真實之程度者，始得據為
    有罪之認定，倘其證明尚未達到此一程度，而有合理之懷疑
    存在，本諸無罪推定原則，自應為被告無罪之諭知（最高法
    院69年臺上字第4913號、40年臺上字第86號、76年臺上字第
    4986號判例意旨參照）。
三、檢察官起訴被告涉犯前揭罪嫌，無非以證人丙○○、甲○○
    、乙○○之證述及支票影本、臺北縣政府警察局大同分局受
    理各類案件紀錄表及受理刑事案件報案三聯單資料為其主要
    論據。惟訊據被告固不否認有將系爭支票交付甲○○之事實
    ，惟堅詞否認有何行使偽造有價證券之犯行，辯稱：邱雲星
    將系爭支票交付予伊時，系爭支票即已填好發票人、發票日
    及金額，伊不知系爭支票係偽造等語。
四、經查：
（一）系爭支票係丙○○於88年間向世華聯合商業銀行光復分行
      所申請整本空白支票之其中1 張支票，然整本空白支票於
      不詳時間原置於其位於臺北市○○○路住處遺失，嗣由不
      詳姓名之人偽刻「陳建昌」之印章，蓋印在系爭支票之發
      票人欄位，並填具發票日97年1 月30日及票面金額15萬元
      ，由被告丁○○交付予甲○○，甲○○再交予乙○○，由
      乙○○於97年1 月30日持至世華聯合商業銀行光復分行提
      示而行使，經銀行發現系爭支票係屬偽造，通知丙○○，
      丙○○始查知其上開票號之支票連同整本空白支票均遺失
      ，旋於97年2 月1 日報警處理等情，已如前述，足認系爭
      支票遺失時，係屬空白票據，發票人「陳建昌」之印文及
      發票日期、發票金額均非丙○○或其所授權之人所蓋印及
      填載，而係於遺失後，才經不詳姓名之人未經丙○○同意
      之情形下所製作，自屬偽造之有價證券甚明。
（二）又系爭支票係由被告收受後，再交付予甲○○，甲○○再
      轉交予乙○○之事實，業據被告坦認不諱，亦經證人甲○○、乙○○證述屬實。被告雖於警詢及偵查中先辯稱：系
      爭支票是邱雲星交付予伊用於返還借款，而後伊又借予張
      阿貴，張阿貴再轉交予甲○○云云，後於本院審理時又翻
      稱：系爭支票是由伊直接交給甲○○作為投資甲○○所開
      設小吃店之用，並未透過張阿貴云云，而證人甲○○於警
      詢、偵查及本院審理時則證稱：系爭支票是張阿貴向被告
      借得交付予其，作為張阿貴委請其辦理土地分割事宜之定
      金。伊為清償對乙○○之債務，遂又將系爭支票交付予乙○○等語，雖2 人關於被告因何緣由將支票交予甲○○及
      有無透過張阿貴轉交支票等節所述並不相符，惟姑不論被
      告究因何原因將系爭支票交予甲○○，中間是否有透過張
      阿貴轉交，然被告自警詢、偵查至本院審理時均堅詞否認
      知悉系爭支票為偽造，而證人甲○○及證人乙○○所證各
      節，均僅能證明系爭支票係由被告交付甲○○，再由甲○○轉交乙○○提示行使之事實，且甲○○及乙○○均證稱
      渠等不知系爭支票為偽造，已無從自證人甲○○、乙○○
      之證述內容認定被告於收受系爭支票是否明知或可得而知
      系爭支票為偽造票據。再觀之系爭支票影本，其上填載金
      額及日期之字跡，以肉眼觀察即知與被告丁○○於警詢、
      偵查及本院準備程序筆錄上簽名之字跡、筆劃顯不相同，
      公訴人復認被告自「邱雲星」處收受系爭支票時，系爭支
      票已由不詳姓名年籍之人偽刻「陳建昌」之印章，蓋印其
      上，並填具發票日、票面金額（詳如起訴書犯罪事實欄所
      載），更難認系爭支票為被告所偽造。又從被告之供述及
      證人甲○○之證述情節，亦無法知悉「邱雲星」、「張阿
      貴」之真實姓名年籍資料，致本院無從再傳訊「邱雲星」
      、「張阿貴」到庭針對被告是否知悉或可得而知系爭支票
      為偽造一節詳為調查。據此而論，實難遽認被告丁○○收
      受持有系爭支票，嗣後並交付予甲○○，再由甲○○交付
      予乙○○，由乙○○持向銀行提示而行使，被告主觀上即
      明知系爭支票為偽造。
（三）綜上，檢察官認被告涉犯行使偽造有價證券所提出之證據
      ，尚不足為被告有罪之積極證明，本院對被告於收受系爭
      支票時，是否即知系爭支票為偽造復持以行使乙節，猶存
      有合理之懷疑，認尚未達有罪之確信，基於「罪疑惟輕，
      利於被告」之證據法則，自應為被告丁○○有利之認定。
      此外，復查無其他積極確切之證據足以證明被告確有公訴
      人所指行使偽造有價證券犯行，其犯罪尚屬不能證明，揆
      諸前揭法條及判例意旨，此部分自應為被告無罪判決之諭
      知。
據上論斷，應依刑事訴訟法第299 第1 項前段、第301 條第1項
，刑法第349 條第1 項、第47條第1 項、第41條第1 項前段，刑
法施行法第1 條之1 第1 項、第2 項前段，判決如主文。
本案經檢察官吳佳美到庭執行職務。
中    華    民    國    99    年    4     月    6     日
                  刑事第八庭審判長法  官  林惠霞
                                  法  官  呂綺珍
                                  法  官  葉藍鸚
以上正本證明與原本無異。
如不服本判決應於收受判決後10日內向本院提出上訴書狀，並應
敘述具體理由。其未敘述上訴理由者，應於上訴期間屆滿後20日
內向本院補提理由書( 均須按他造當事人之人數附繕本) 「切勿
逕送上級法院」。
                                  書記官  冒佩妤
中    華    民    國    99    年    4     月    7     日
附錄本案論罪科刑法：
中華民國刑法第349條
（普通贓物罪）
收受贓物者，處 3 年以下有期徒刑、拘役或 5 百元以下罰金。
搬運、寄藏、故買贓物或為牙保者，處 5 年以下有期徒刑、拘
役或科或併科 1 千元以下罰金。
因贓物變得之財物，以贓物論。

司法院資訊處製作；財團法人民間司法改革基金會備份。
